【裁判字號】    99,重抗,47
【裁判日期】    991013
【裁判案由】    聲明異議
【裁判全文】
臺灣高等法院臺南分院民事裁定  99年度重抗字第47號
抗  告  人  兆豐資產管理股份有限公司
法定代理人  甲○○
代  理  人  李銘洲  律師
上列抗告人因與相對人台灣洋菜工業股份有限公司、順發鑫貿易
有限公司間就給付借款強制執行聲明異議事件，對於中華民國99
年7月13日臺灣嘉義地方法院所為裁定（99年度事聲字第55號）
，提起抗告，本院裁定如下：
    主  文
原裁定廢棄。
    理  由
一、本件聲明意旨略以：
  (一)本件執行標的暫編之系爭35-4、35-5、35-6、35-7建號等未
    辦保存登記建物，依嘉義縣朴子地政事務所測量成果圖所示
    ，35-5及35-7建號均載明扣除原建物面積後之增建面積，顯
    見均係原已辦理保存登記之35-1及35-3建號建物之增建部分
    ；縱認35-5及35-7建號建物為獨立之建物，但依上開測量成
    果圖載明該二部分面積係扣除原已辦保存登記之35-1及35-3
    建號建物面積後之增建面積，可知35-5及35-7分別與35-1及
    35-3相比鄰，則比對航照圖與該二部分建物之測量成果圖位
    置，尚難認定35-5及35-7建物部分，於航照圖拍攝時即存在
    。
  (二)系爭35-4及35-6建號建物部分，依該二部分建物測量成果圖
    除載有「本建物為變更建號及案號」外，其測量面積分別為
    51.84及229.88平方公尺，與已辦理保存登記之35、35-2建
    號建物之面積、建築主要材料均相同，則35-4號、35-6號建
    物，分別與35號、35-2號建物，應為相同建物。再者，航照
    圖均未標示地號，更無地上物實際比例尺寸，尚難與地政機
    關製作之測量成果圖相比對，且航照圖乃高空攝影繪製之影
    像，與地面近距離勘測製作之測量成果圖，在建物坐落之實
    際位置與面積大小之精確度，相去甚遠，難以比對確認各該
    未辦理保存登記建物之位置；上開建物坐落之土地，原已有
    辦理保存登記之建物，並非空地，該航照圖顯示之地上建物
    影像，是否即屬上開未辦保存登記之建物，尚非無疑。況原
    審法院於另案99年度事聲字第65號第三人異議事件，曾至現
    場履勘，發現35-4號建物與35號建物、35-6號建物與35-2號
    建物，係為同一建物。原裁定法院比對系爭建物之航照圖與
    地政機關測量成果圖，認系爭35-4、35-5、35-6、35-7號建
    物，至遲在64年12月間已存在，係屬本件抵押權設定前所營
    造，抵押權人不得請求除去該建物之租賃關係，尚有未當，
    爰提起抗告，求為廢棄原裁定等語。
二、按「土地所有人於設定抵押權後，在抵押之土地上營造建築
    物者，抵押權人於必要時，得於強制執行程序中聲請法院將
    其建築物與土地併付拍賣。但對於建築物之價金，無優先受
    清償之權。前項規定，於第八百六十六條第二項及第三項之
    情形，如抵押之不動產上，有該權利人或經其同意使用之人
    之建築物者，準用之。」、「不動產所有人於設定抵押權後
    ，於同一不動產上，得設定地上權或以其他使用收益為目的
    之物權，或成立租賃關係。但其抵押權不因此而受影響。前
    項情形，抵押權人實行抵押權受影響者，法院得除去該權利
    或終止該租賃關係後拍賣之。」民法第877條、第866條第1
    項、第2項定有明文。故土地所有人於設定抵押權後，於抵
    押之土地上營造建築物，並將該建築物出租於第三人，致影
    響抵押權者，抵押權人自得聲請法院除去該建築物之租賃權
    ，依無租賃狀態將該建築物與土地併付拍賣（最高法院86年
    度台抗字第588號判例意旨參照）。準此，土地所有人於設
    定抵押權前，已於抵押之土地上營造建築物，抵押權人於實
    行抵押權時，自不得於強制執行程序中聲請法院將其建築物
    與土地併付拍賣，於該建築物出租於第三人時，更無從聲請
    法院除去或終止該租賃關係。
三、經查：
  (一)抗告人執對相對人台灣洋菜工業股份有限公司（下稱台灣洋
    菜公司）之支付命令、民事確定判決、及債權憑證為執行名
    義，聲請原審法院強制執行該公司所有，以抗告人為第一順
    位抵押權人之坐落嘉義縣朴子市○○段永和小段352號土地
    全部（下稱系爭土地），及其上已辦理登記之編號35、35之
    1、35之2、35之3（下稱系爭原建物），經原審法院執行處
    予以查封，並囑請嘉義縣朴子地政事務所測量系爭原建物增
    建部分，經該所測量結果，系爭暫編35-4號、35-6號未保存
    登記建物分別為變更建號及案號，主要用途分別為鍋爐房、
    倉庫，面積依序為51.84平方公尺、229.88平方公尺；系爭
    暫編35-5號未保存登記建物一層面積為19.92平方公尺，扣
    除原建物建號面積記載為9.28平方公尺，餘8.64平方公尺為
    增建部分，系爭暫編35-7號未保存登記建物，一層面積為12
    99.54平方公尺，扣除原建物建號面積記載共計1263.44平方
    公尺，餘36.10平方公尺為增建部分，原審法院執行處於99
    年1月9日，以嘉院貴九七執日字第二一一四五號執行命令除
    去系爭暫編35-4號、35-5號、35-6號、35-7號建物（下稱系
    爭增建）相對人順發鑫貿易有限公司之租賃權（下稱系爭執
    行命令）等事實，有上開支付命令、確定判決書、債權憑證
    、各該建物測量成果圖可按，並經本院調取原審法院九十七
    年度執字第二一一四五號執行卷宗核閱屬實，堪信為真實。
  (二)相對人雖抗辯「系爭增建係在本件抵押權設定前已存在，且
    均屬獨立建物，又未設定抵押權，自不得除去系爭增建之租
    賃權」云云。但查：
  １抗告人提出之64年12月間、72年9月4日、79年12月6日航空
    攝影繪製之臺灣地區相片基本圖（下稱航照圖），其上雖有
    標示相對人台灣洋菜公司之建物位置，但航照圖係以高空攝
    影方式繪製，圖上均未標示地號，無地上實物比例尺寸，尚
    難精確標示各該建物之確實位置及面積大小；況依相對人所
    辯及系爭執行命令除去租賃權之建物，系爭土地上除有已設
    定抵押權之系爭原建物（共四棟建物）外，尚有上開未辦保
    存登記之系爭增建（共有四棟建物），及暫編35-8建號之建
    物，然航照圖所顯示之系爭土地之建物，並無特別標示何為
    系爭原建物，何為系爭增建，自該圖面顯示之建物，亦僅為
    大略之形狀，未分別棟次，自難與地政機關製作之測量成果
    圖相比對，並據為認定系爭增建於本件抵押權設定前已存在
    。
  ２依暫編35-4號、35-6號未保存登記建物之測量成果圖所示，
    除載明本建物為變更建號及案號外，其上並載明「測量面積
    分別為51.84及229.88平方公尺，主要用途分別為鍋爐房、
    倉庫，主體構造為木磚造」，核與已辦理保存登記之35號建
    物主要用途為鍋爐房、35-2建號之二建物之面積、建築主要
    材料均相同，又有各該建號之建物登記謄本足憑；而原審法
    院於另案99年度事聲字第65號第三人異議事件99年8月17日
    現場履勘結果，亦認定35-4號建物與35號建物、35-6號建物
    與35-2號建物，分別為同一建物，有勘驗結果附於上開執行
    卷可證。
  ３復查，依測量成果圖所示，暫編35-5及35-7建號均載明扣除
    原建物面積後之增建面積，而35-5建號扣除之原建物面積9.
    28平方公尺，與系爭35-1號建物面積相同，35-7建號扣除之
    原建物面積1263.44平方公尺，又與35-3建號建物登記之總
    面積1146.57平方公尺、辦公廳116.87平方公尺，合計1263.
    44平方公尺相同，有35-1、35-3建號建物登記謄本附於執行
    卷可稽；原審法院另案99年度事聲字第65號第三人異議事件
    99年8月17日現場履勘結果，35-1建號即35-5棟次，為廁所
    ，35-3建號係包含於35-7號棟次內，可認35-1號建物與35-5
    號建物，應屬同一棟建物，而35-7應為35-3建號建物加計增
    建部分，既係增建，應於35-3建號建物設定抵押權後始為增
    建，則相對人抗辯系爭增建，與系爭原建物非屬同一之建物
    ，且於本件抵押權設定前已存在云云，尚無可信。
四、綜上，抗告人主張「暫編之系爭35-4、35-5、35-6建號建物
    ，與系爭35號、35-1號、35-2號建物，分屬同一建物，另暫
    編之35-7建號，係系爭35-3建號建物之增建部分，於本件抵
    押權設定後始為增建」等語，尚非無據，原審法院執行處於
    99年1月9日，以系爭執行命令除去系爭增建之租賃權，於法
    並無不合，原審僅比對航照圖與系爭增建之測量成果圖，認
    系爭增建在本件抵押權設定前已存在，不得除去各該增建物
    之租賃權，裁定撤銷上開除去系爭增建租賃權之命令，自有
    未合。抗告意旨指摘原裁定不當，求予廢棄，為有理由，爰
    廢棄原裁定，由原審另為妥適之處理。
五、據上論結，本件抗告有理由，依強制執行法第30條之1、民
    事訴訟法第492條，裁定如主文。
中    華    民    國    99    年    10    月    13    日
                  民事第四庭    審判長法  官  吳上康
                                      法  官  王金龍
                                      法  官  陳珍如
上為正本係照原本作成。
本裁定除以適用法規顯有錯誤為理由外，不得再抗告。如提出再
抗告，應於收受送達後10日內委任律師為代理人向本院提出再抗
告狀（須附繕本），並繳納再抗告費新台幣1千元。
中    華    民    國    99    年    10    月    13    日
                                      書記官  易慧玲
【附註】
民事訴訟法第495條之1第2項準用同法第466條之1第1、2項規定
：
(1)對於第二審判決上訴，上訴人應委任律師為訴訟代理人。但上
  訴人或其法定代理人具有律師資格者，不在此限。
(2)上訴人之配偶、三親等內之血親、二親等內之姻親，或上訴人
  為法人、中央或地方機關時，其所屬專任人員具有律師資格並
  經法院認為適當者，亦得為第三審訴訟代理人。
民事訴訟法第466條之2第1項：
  上訴人無資力委任訴訟代理人者，得依訴訟救助之規定，聲請
  第三審法院為之選任律師為其訴訟代理人。

司法院資訊處製作；財團法人民間司法改革基金會備份。
